---
title: "Mock Data Generation"
output: rmarkdown::html_vignette
vignette: >
  %\VignetteIndexEntry{Mock Data Generation}
  %\VignetteEngine{knitr::rmarkdown}
  %\VignetteEncoding{UTF-8}
---

```{r, include = FALSE}
knitr::opts_chunk$set(
  collapse = TRUE,
  comment = "#>",
  eval = FALSE
)
```

```{r setup}
library(ShennongTools)
```

# 模拟数据生成

ShennongTools 提供了强大的模拟数据生成功能，可以根据 `datatypes.yaml` 中定义的文件类型创建真实的生物信息学测试数据。这个功能的主要优势是：

- **减少包体积**：无需在包中包含大量真实数据文件
- **灵活性**：用户可以根据需要生成不同大小和类型的数据
- **一致性**：基于统一的数据类型系统，确保格式正确
- **可重现性**：使用固定种子确保生成的数据可重现
- **真实性**：包含错误率、adapter序列和非对齐reads，更接近真实数据

## 支持的数据类型

模拟数据生成功能支持所有在 `datatypes.yaml` 中定义的文件类型：

**序列文件：**
- `fasta`: 核酸或蛋白质序列
- `fastq`: 带质量分数、adapter序列和真实错误率的原始测序数据

**比对文件：**
- `sam`: 序列比对（文本格式）
- `bam`: 二进制比对格式（注意：生成的是文本SAM格式）

**注释文件：**
- `gtf`: GTF格式的基因注释（现包含更多基因）
- `gff`: GFF格式的基因注释
- `bed`: BED格式的基因组区间

**变异文件：**
- `vcf`: VCF格式的变异调用

**数据表格：**
- `csv`, `tsv`, `txt`: 表格数据文件
- `json`: JSON结构化数据
- `yaml`: YAML配置文件
- `mtx`: Matrix Market格式（稀疏矩阵）

## 基本用法

### 单个文件生成

```{r basic_usage}
# 生成基本的FASTA文件
sn_generate_mockdata("fasta", "test_genome.fa")

# 生成指定记录数的压缩FASTQ文件（默认压缩）
sn_generate_mockdata("fastq", "test_reads.fastq.gz", n_records = 1000)

# 生成不同大小的文件
sn_generate_mockdata("gtf", "annotation.gtf", size = "medium")
```

### 批量生成

对于需要多个文件的工作流，可以使用批量生成功能：

```{r batch_generation}
# 定义要生成的文件规格
spec <- list(
  list(datatype = "fasta", output_file = "reference.fa", size = "small"),
  list(
    datatype = "fastq", output_file = "reads_R1.fastq.gz",
    options = list(read_type = "R1"), size = "medium"
  ),
  list(
    datatype = "fastq", output_file = "reads_R2.fastq.gz",
    options = list(read_type = "R2"), size = "medium"
  ),
  list(datatype = "gtf", output_file = "annotation.gtf", size = "medium"),
  list(datatype = "bed", output_file = "regions.bed", size = "small")
)

# 批量生成到指定目录
sn_generate_mockdata_batch(spec, base_dir = "test_dataset/")
```

## 高级选项

### 自定义选项

每种数据类型都支持特定的自定义选项：

```{r custom_options}
# 生成蛋白质序列
sn_generate_mockdata("fasta", "proteins.fa",
  options = list(
    sequence_type = "protein",
    min_length = 100,
    max_length = 300
  ),
  n_records = 50
)

# 生成带自定义错误率和adapter的FASTQ reads
sn_generate_mockdata("fastq", "realistic_reads.fastq.gz",
  options = list(
    read_length = 150,
    error_rate = 0.02, # 2% 错误率
    adapters = TRUE, # 包含adapter
    non_aligned_rate = 0.15 # 15% 非对齐reads
  ),
  n_records = 10000
)

# 生成CSV数据表
sn_generate_mockdata("csv", "expression_data.csv",
  options = list(
    columns = c("gene_id", "sample1", "sample2", "sample3", "condition")
  ),
  n_records = 5000
)
```

### 大小类别

使用预定义的大小类别快速生成不同规模的数据：

```{r size_categories}
# 最小（5条记录）- 适合快速测试
sn_generate_mockdata("fasta", "tiny.fa", size = "minimal")

# 小（100条记录）- 适合单元测试
sn_generate_mockdata("fastq", "small.fastq.gz", size = "small")

# 中等（1000条记录）- 适合功能测试
sn_generate_mockdata("gtf", "medium.gtf", size = "medium")

# 大（10000条记录）- 适合性能测试
sn_generate_mockdata("vcf", "large.vcf", size = "large")
```

## 真实数据特性

### FASTQ文件特性

生成的FASTQ文件包含多种真实数据特性：

- **错误率**：默认1.5%的测序错误率
- **Adapter序列**：Illumina TruSeq adapter污染
- **非对齐reads**：10%的完全随机序列
- **质量分数**：位置相关的质量分数下降
- **配对reads**：正确的R1/R2标识和反向互补

```{r realistic_fastq}
# 生成真实的配对reads
r1 <- sn_generate_mockdata("fastq", "reads_R1.fastq.gz",
  options = list(
    read_type = "R1",
    adapters = TRUE,
    error_rate = 0.015
  ),
  n_records = 50000
)

r2 <- sn_generate_mockdata("fastq", "reads_R2.fastq.gz",
  options = list(
    read_type = "R2",
    adapters = TRUE,
    error_rate = 0.015
  ),
  n_records = 50000
)
```

## 便捷RNA-seq数据集

### 一键生成完整数据集

```{r rnaseq_dataset}
# 生成完整的RNA-seq测试数据集
dataset <- sn_generate_rnaseq_dataset(
  output_dir = "rnaseq_test/",
  genome_size = "medium",
  read_count = "large",
  compress = TRUE # 默认启用压缩
)

# 数据集包含：
# - reference.fa.gz: 参考基因组
# - annotation.gtf.gz: 基因注释（更多基因）
# - reads_R1.fastq.gz: 第一端reads（含adapter和错误）
# - reads_R2.fastq.gz: 第二端reads（含adapter和错误）
```

## 实用工作流示例

### 比对和定量流程测试

```{r pipeline_workflow}
# 为完整的RNA-seq流程生成测试数据
pipeline_data <- list(
  # 输入数据
  list(datatype = "fasta", output_file = "input/reference.fa", size = "small"),
  list(
    datatype = "fastq", output_file = "input/reads_R1.fastq.gz",
    options = list(read_type = "R1", adapters = TRUE), size = "medium"
  ),
  list(
    datatype = "fastq", output_file = "input/reads_R2.fastq.gz",
    options = list(read_type = "R2", adapters = TRUE), size = "medium"
  ),
  list(datatype = "gtf", output_file = "input/annotation.gtf", size = "small"),

  # 预期输出格式
  list(datatype = "sam", output_file = "expected/alignment.sam", size = "medium"),
  list(datatype = "vcf", output_file = "expected/variants.vcf", size = "small"),
  list(datatype = "csv", output_file = "expected/counts.csv", size = "small")
)

sn_generate_mockdata_batch(pipeline_data, "pipeline_test/")
```

## 技术细节

### 数据格式规范

生成的模拟数据严格遵循相应的文件格式规范：

- **FASTA**: 包含序列头（`>`开头）和正确的行长度格式
- **FASTQ**: 4行格式，包含序列ID、序列、分隔符和质量分数
- **GTF**: 9列tab分隔，包含正确的属性字段，更多基因
- **VCF**: 包含标准头部和变异记录
- **SAM**: 包含头部信息和比对记录

### 可重现性

所有模拟数据生成都使用固定的随机种子（默认123），确保：

- 相同参数生成相同的数据
- 适合版本控制和测试
- 便于错误重现和调试

```{r reproducibility}
# 使用自定义种子
sn_generate_mockdata("fasta", "reproducible.fa", seed = 456)
```

### 性能考虑

- **内存效率**: 逐行生成，不将所有数据加载到内存
- **快速生成**: 优化的算法确保快速生成大文件
- **磁盘友好**: 自动创建输出目录，支持深层目录结构
- **压缩优化**: 自动压缩大文件，减少存储空间

## 最佳实践

1. **选择合适的大小**: 根据测试需求选择合适的数据大小
2. **使用批量生成**: 对于多文件工作流，优先使用批量生成
3. **启用压缩**: 对于大文件，特别是FASTQ，建议启用压缩
4. **真实选项**: 使用真实的错误率和adapter设置进行准确测试
5. **清理临时文件**: 定期清理不需要的临时模拟文件
6. **文档化参数**: 在测试脚本中记录生成参数
7. **版本控制**: 将生成规格（而非生成的文件）纳入版本控制

## 集成现有工具

模拟数据生成功能与ShennongTools的其他功能无缝集成：

```{r integration}
# 生成测试数据
reads <- sn_generate_mockdata("fastq", "test_input.fastq.gz",
  size = "small",
  options = list(adapters = TRUE, error_rate = 0.02)
)

# 在工具中使用（现在会有真实的比对率！）
# result <- sn_run("hisat2", "align",
#                  index = index_file,
#                  read1 = reads,
#                  output = "alignment.bam")
```

这个升级的模拟数据生成系统为ShennongTools提供了一个更加真实和完整的测试数据解决方案，生成的数据更接近实际测序数据的特性，包含适当的错误率和污染，为工具测试提供更准确的基准。 
